【裁判字號】    98,台上,3483
【裁判日期】    980618
【裁判案由】    偽造文書
【裁判全文】
最高法院刑事判決            九十八年度台上字第三四八三號
上  訴  人  甲○○
            乙○○
共      同
選任辯護人  蕭麗琍律師
上列上訴人等因偽造文書案件，不服台灣高等法院台南分院中華
民國九十五年十二月五日第二審判決（九十五年度上訴字第一一
六四號，起訴案號：台灣台南地方法院檢察署九十四年度發查偵
字第三０號），提起上訴，本院判決如下：
    主  文
原判決關於乙○○部分撤銷，發回台灣高等法院台南分院。
原判決關於甲○○罪刑部分撤銷，甲○○公訴不受理。
    理  由
一、乙○○部分：
本件原判決認定：上訴人甲○○（已死亡，改判諭知公訴不受理
，詳如後述）及乙○○為夫妻，在台南市○○路○段二七四巷二
七號經營廣告設計公司。緣甲○○之員工蔡宗翔於九十二年十二
月二十五日十時五十五分許，在台南市○○路○段一九三號前發
生車禍，蔡宗翔遂委託甲○○向富邦產物保險股份有限公司（下
稱富邦產險公司）辦理前開車禍保險理賠事宜（下稱系爭保險理
賠），上訴人等乃陪同蔡宗翔就醫復健，並整理、蒐集系爭保險
理賠所需單據。惟乙○○為詐領系爭保險理賠更多之保險金供己
使用，竟基於意圖為自己不法所有及偽造、行使偽造私文書之犯
意，明知蔡宗翔未曾自台南市○○路○段五三五巷三號，搭乘有
限責任台南市全聯計程車運輸合作社（下稱全聯計程車行）之計
程車前往各該醫療院所就醫復健，竟於九十三年六月十四日後某
不詳時、地，在蔡宗翔不知情下，先使姓名年籍不詳暨不知情之
人，偽造全聯計程車行收據圓戳章一枚；再使姓名年籍不詳暨不
知情之人，在「計程車收費證明單」上，接續偽造全聯計程車行
司機「張慶長」、「陳文耀」、「侯順成」、「吳亮明」、「黃
朝和」、「蘇進達」、「陳旺枝」、「陳振益」、「李金隆」、
「邱文財」、「蘇金木」、「林家金」、「吳錕宗」、「蔡福寶
」、「甘國良」、「黃貴」之署押各一枚、「楊明海」之署押
二枚，並蓋用前開偽造之全聯計程車行收據圓戳章於其上，偽造
全聯計程車行司機所親自出具之計程車收費證明單共計十八張（
下稱系爭計程車收費證明單）；甲○○收受乙○○所交付偽造系
爭計程車收費證明單後，亦明知蔡宗翔未曾在台南市○○路○段
五三五巷三號搭乘全聯計程車行之計程車，竟與乙○○共同基於
意圖為自己不法所有暨行使偽造私文書之犯意聯絡，共同施用詐
術，將系爭計程車收費證明單混入蔡宗翔其餘合法申請系爭保險
理賠之資料，再於不詳時間，一同持向富邦產險公司辦理系爭保
險理賠之人員林冠良行使，足以生損害於蔡宗翔、全聯計程車行
及上述司機本人之姓名及商號權、富邦產險公司對於實際保險理
賠給付之正確性。嗣林冠良查核系爭保險理賠申請單據後，發覺
系爭計程車收費證明單有疑，乃持向全聯計程車行詢問，經全聯
計程車行經理劉天章查證後，將系爭計程車收費證明單影印交全
聯計程車行理事會處理。林冠良則依據富邦產險公司作業準則，
將系爭計程車收費證明單原本歸還上訴人等，並扣除計程車車費
之申請後予以理賠，上訴人等始未詐欺得逞等情。因而維持第一
審依牽連犯，從一重論處乙○○共同行使偽造私文書，足以生損
害於他人罪刑之判決，駁回乙○○就該部分在第二審之上訴。固
非無見。
惟查：（一）依原判決理由說明，係採納告訴人代表人楊金進、
證人林冠良分別於偵查中之供述，作為判決之基礎，惟證人林冠
良在偵查中證稱：「該收費證明單是甲○○與乙○○於九十三年
三月間一起拿到我服務之富邦保險公司要申請領賠，我拿到收據
後，大約四月初時，就拿到全聯公司去詢問，全聯公司告知我該
收據是假的，所以全聯公司就當場影印一份後，將收據正本還給
我，事後我再告知乙○○說收據有問題不能理賠，並且將收據正
本還給乙○○」（見偵查卷第三宗第九頁），以及告訴人全聯計
程車行代表人楊金進於偵查中指稱：「（問：該收費證明單如何
得來？）約於九十三年四月間．．．由我公司經理事後告知，有
一位富邦保險公司人員即在庭的林冠良，拿到我所經營之全聯計
程車運輸合作社詢問我公司有無開立該收據」（見同上卷第八頁
）；如若俱屬無誤，似意指上訴人等係於九十三年三月間持交系
爭計程車收費證明單予林冠良，林冠良則於同年四月間，持系爭
計程車收費證明單向全聯計程車行相關人員查詢真偽。惟卷附系
爭計程車收費證明單，其中登載日期有九十三年四月七日、同年
四月十五日、同年四月二十三日、同年五月二十八日、同年六月
一日、同年六月九日者，其時間顯在林冠良、楊金進所稱取得系
爭計程車收費證明單之後。而證人林冠良於第一審復證稱：「（
問：是否記得甲○○、乙○○提供何資料給你？）診斷證明書、
醫藥單據及購買藥品之收據及計程車收費證明單」、「（問：計
程車收費證明單是否為被告二人一次交給你？）是的」、「（問
：當時拿了什麼單據？）全部申請理賠單據」（見第一審卷第一
宗第一六九頁、第一七０頁）；如若無誤，似又意指系爭申請理
賠之全部單據係上訴人等一次持交予林冠良。若系爭計程車收費
證明單係上訴人等所偽造，並於九十三年三月間持交予林冠良，
林某復於同年四月持向全聯計程車行相關人員查證真偽，何以其
上登載之日期有在九十三年三月或四月之後者？凡此，攸關證人
林冠良之證言及告訴人代表人楊金進之指訴，是否與事實相符而
得採為判決之基礎，自有詳加查證根究明白之必要。（二）共同
正犯之成立要件，九十四年二月二日修正公布，九十五年七月一
日施行之刑法（下稱修正後刑法）第二十八條，已經修正，該項
修正將刑法第二十八條原規定：「二人以上共同『實施』犯罪之
行為者，皆為正犯。」，修正為：「二人以上共同『實行』犯罪
之行為者，皆為共同正犯」，乃因原「實施」之概念，包含陰謀
、預備、著手及實行等階段，故修正為僅共同實行犯罪行為者，
始成立共同正犯。是新法共同正犯之範圍顯然縮小，而排除「陰
謀共同正犯」、「預備共同正犯」之適用，上開修正顯非單純文
字修正，亦非實務見解之明文化。第一審判決認上揭修正，僅有
「實施」、及「實行」用語之區別，屬文字修正，顯有可議，原
判決未加糾正，仍予維持，同屬於法有違。以上，或係乙○○之
上訴意旨所指摘，或為本院得依職權調查之事項，應認原判決關
於乙○○部分有撤銷發回更審之原因。又乙○○行為後，中華民
國九十六年罪犯減刑條例已於九十六年七月四日公布，自同年七
月十六日施行，原判決關於乙○○部分既經發回，更審時應併注
意及之，附為指明。
二、甲○○部分：
按「被告死亡者，應諭知不受理之判決」，刑事訴訟法第三百零
三條第五款前段定有明文。而被告在第二審法院判決後，合法上
訴第三審法院中死亡者，依同法第三百九十四條第一項但書、第
三百九十三條第五款、第三百九十八條前段第三款、第三百八十
七條之規定，第三審之審判亦應有上開條款之適用，此並為第三
審法院得依職權調查之事項。甲○○因偽造文書案件，經第一審
依牽連犯，從一重論處共同行使偽造私文書，足以生損害於他人
罪刑，上訴後，經第二審法院駁回甲○○在第二審之上訴，甲○
○不服，於民國九十五年十二月十九日合法提起第三審上訴，惟
甲○○在該案繫屬於本院後，已於九十八年五月二十四日死亡，
有甲○○個人基本資料查詢結果乙紙在卷可稽，原判決未及諭知
公訴不受理，自屬違誤，揆諸上開說明，自應由本院將原判決關
於甲○○罪刑部分撤銷，改判諭知甲○○公訴不受理。
據上論結，應依刑事訴訟法第三百九十七條、第四百零一條、第
三百零三條第五款前段、第三百八十七條、第三百九十八條前段
第三款，判決如主文。
中    華    民    國  九十八  年    六    月   十八   日
                      最高法院刑事第七庭
                          審判長法官  林  永  茂
                                法官  吳  昆  仁
                                法官  蘇  振  堂
                                法官  蕭  仰  歸
                                法官  林  立  華
      本件正本證明與原本無異
                                      書  記  官
中    華    民    國  九十八  年    六    月  二十五  日


司法院資訊處製作；財團法人民間司法改革基金會備份。
